臺灣基隆地方法院民事判決　　　　　　　94年度重訴字第25號
原　　　告　戊○○
　　　　　　丁○○
共同法定
代 理 人　　己○○
　　　　　　丙○○
共同訴訟
代 理 人　　李佳翰　　律師
複代理人　　莊乾城　　律師
被　　　告　甲○○
訴訟代理人　羅翠慧　　律師
複代理人　　乙○○
上列當事人間拆屋還地等事件，本院於94年12月23日言詞辯論終
結，判決如下：
    主  文
被告應將基隆市○○區○○段一二○、一二○之一、一二○之二
、一二○之三、一二○之四、一二○之十三、一二二、一二三、
一二五、一二五之二、一二○之八、一三七、一三七之一地號土
地如附圖一所示A、B、C、D、E、F、G、H、I、Z4、Z5地上建物
（即門牌號碼基隆市○○路136號）面積共計一八七七點八九平
方公尺，及如附圖一所示J、K、L、M、N、O、P、Q、R、S、T、U
、V、X、Y、Z1、Z2、Z3、Z6、Z7碎石水泥道路部分面積共計二
二八五點二九平方公尺，暨附圖一所示Z8鐵架部分面積十點二八
平方公尺拆除。
被告應將坐落基隆市○○區○○段一二○、一二○之一、一二○
之十三、一二○之四、一二二、一二五之二地號土地如附圖一所
示黃色部分土地面積共計二八零五點九二平方公尺及同段一三七
、一三七之一、一三七之四、一三八之十二地號土地如附圖一所
示藍色部分面積共計二三二七點八七公尺及同段一二○之二、一
二○之三、一二○之八、一二三、一二五地號土地如附圖一所示
紅色部分面積共計二四五點零二平方公尺返還原告。
被告應給付原告新台幣貳仟壹佰伍拾捌萬玖仟伍佰肆拾貳元，及
自九十四年十月一日起至返還第二項土地之日止，按月給付原告
新台幣肆拾陸萬伍仟陸佰捌拾肆元。
訴訟費用由被告負擔。
本判決第一項於原告以新臺幣玖拾陸萬元或同面額之臺灣銀行基
隆分行無記名可轉讓定期存單供擔保後，得為假執行；但被告如
於假執行程序實施前以新臺幣貳佰捌拾陸萬柒仟元為原告供擔保
後，免為假執行。
本判決第二項於原告以新臺幣仟捌佰玖拾壹萬元或同面額之臺
灣銀行基隆分行無記名可轉讓定期存單供擔保後，得為假執行；
但被告如於假執行程序實施前以新臺幣壹億壹仟陸佰柒拾貳萬零
壹佰柒拾柒元為原告供擔保後，免為假執行。
本判決第三項於原告以新臺幣柒佰貳拾萬元或同面額之臺灣銀行
基隆分行無記名可轉讓定期存單供擔保後，得為假執行；但被告
如於假執行程序實施前以新臺幣貳仟壹佰伍拾捌萬玖仟伍佰肆拾
貳元為原告供擔保後，免為假執行。
    事實及理由
一、原告於起訴後，就金錢給付請求為減縮，合於民事訴訟法第
    255條第1項第3款之規定，合先敘明。
二、本件原告起訴主張之原因事實為：原告2人及原告之被繼承
    人黃獅於88年8月7日與被告簽訂土地租賃契約，共同將坐落
    基隆市○○區○○段120、120之1、120之4、122、125之2、
    137之1、137、138之1地號土地出租與被告，約定租賃期間
    自89年元月1日起至90年12月31日止，如須續租應於租期屆
    滿前3個月經原告同意另訂租約，否則租期自動終止；嗣於
    88年12月21日另立切結書約定，被告於租約期限屆滿後無條
    件放棄系爭土地上之建物所有權，並依原告要求於2個月內
    自行拆除建物返還土地，拆除及搬遷費用由被告支付，不得
    向原告請求補償，倘被告違反切結書內容，任由原告將系爭
    建物拆除，並支付與租地保證金同額款項充當違約金。今兩
    造租賃期間已滿，而被繼承人黃獅於90年12月30日死亡，其
    遺產經繼承人協議分割後，被繼承人黃獅所有之上揭土地所
    有權已分歸原告2人所有，原告自得請求被告拆屋還地；另
    同段120之2、120之3、120之4、120之8、123、125地號土地
    ，係原告借與被告使用，使用目的已消滅，被告應一併返還
    。又被告於租賃期間欠繳租金，以每月新台幣（下同）465,
    684元、自91年1月至94年9月止共45個月計算，合計20,955,
    780元，另B區土地租金僅繳至90年9月30日，尚欠3個月租金
    未付，B區土地面積704.18坪，每坪300元，每月租金211,25
    4元，3個月共633,762元，被告應賠償原告相當於租金之損
    害及欠繳租金共計21,589,542元。為此，依民法第450條第1
    項、第455條前段、第767條，請求如主文第1項、第2項（面
    積之計算並參照附圖二更正），並依民法第179條，請求如
    主文第3項，並陳明願以現金或同面額之臺灣銀行基隆分行
    無記名可轉讓定期存單供擔保後，請准宣告假執行。
三、被告則聲明原告之訴駁回；並陳明如受不利判決願供擔保請
    准宣告免為假執行。其抗辯意旨如下：
（一）被告係與原告戊○○、丁○○及其2人之祖父即被繼承人
      黃獅各自成立租賃契約關係：
      被告與原告2人及其祖父即被繼承人黃獅簽訂系爭土地租
      賃契約書，承租黃獅所有坐落基隆市○○區○○段120地
      號（部分）、120之1（部分）、120之4、122、125之2地
      號土地（以上為租賃契約書附圖之A區範圍土地，下稱A區
      土地）、137之2地號土地（下稱C 區土地）﹙未訂書面租
      賃契約﹚，及原告2人共有（應有部分各二分之一）坐落
      同段137、137之1、138之1地號土地（下稱B區土地）為傢
      俱大賣場用地。依兩造真意，被告係與黃獅分別就A區、C
      區土地成立租賃契約，其中C區土地僅有口頭約定，而與
      原告2人另就B區土地成立租賃契約，僅因原告2人與黃獅
      為祖孫關係，且黃獅名下土地又由原告2人之父母代為管
      理，為訂約便利而與A、B區土地共同書立於1紙租賃契約
      。嗣因B區土地無法指定建築線，其上之房屋成為違章建
      築，使被告承租B區土地建築房屋作為傢俱大賣場之契約
      目的無法達成，被告遂於90年9月中自行拆除B區建物，並
      於90年9月26日委請律師分別發函向原告2人終止B區土地
      之租約，同時向出租人黃獅終止C區137之2地號土地之租
      約，被告自90年10月起即未再占有B區土地使用收益，更
      從未使用C區土地，如何將B、C區土地返還原告，原告之
      請求無理由；又被告既未占有B、C區土地，自未受有占有
      之利益，原告請求被告返還該部分之不當得利，亦無理由
      。
（二）被告就A區部分土地已與原告之被繼承人黃獅續約
      系爭租約第2條固約定「．．．期限屆滿時，如需續租應
      於租期屆滿前3個月內徵得甲方﹙即出租人﹚同意另訂租
      約，否則租約自動終止，不再續約。」，惟雙方訂約時即
      知悉被告承租系爭土地係作為傢俱大賣場之用，不可能僅
      短期使用，因此租約第14條特別約定「於租賃期間，如乙
      方繳租正常，甲方應無條件續租予乙方，並按年訂立租約
      ，最長期限含本約在內共計8年，租金按90年度租金調漲
      百分之三，若乙方繳租延誤，甲方得自該年租約終止後，
      不再續約，乙方不得異議。」，為免契約矛盾，應以第14
      條之約定為優先。被告已依約於90年12月26日以存證信函
      向出租人黃獅為繼續承租之意思表示，同時檢送A區土地
      91年1月至12月之租金支票12紙，黃獅即應依約無條件將
      A區土地繼續出租與被告，依約最長期限為8年至96年12月
      31日為止；雖原告之法定代理人丙○○函告黃獅已於90年
      底過世，並檢還上開支票，惟被告就系爭A區土地仍有租
      賃關係存在，非無權占有，原告不得請求被告拆屋還地。
（三）關於原告無償借予被告使用之土地部分：
      系爭120之2、120之3、120之8、123及125地號土地，係當
      初為擴大建物之建蔽率，由黃獅及原告2人出具土地使用
      同意書同意被告申請建築執照使用，系爭建物並未坐落於
      上揭土地，被告現今亦未占有使用上揭土地，根本無返還
      原告之問題。退步言，系爭120之2、120之3、120之4、
      120之8、123、125地號土地，其中120之4地號土地為租賃
      標的物A區範圍之土地，其餘系爭建物坐落之5筆土地均係
      黃獅及原告2人同意被告利用，被告方得在其上建屋，今
      被告對於租賃契約書A區土地仍有租賃關係存在，原告不
      得請求被告拆屋還地，遑論請求被告返還上開建物坐落之
      5筆土地。
四、本件經爭點整理程序後，兩造（原告及被告）就下列事項均
    無爭執：
（一）兩造及黃獅前於88年8月7日締結土地租賃契約，並於88年
      12月21日另立切結書，合意變更原租賃契約第3條約定。
（二）上開租約範圍包括：
      A區範圍土地：基隆市○○區○○段120（部分）、120之
      1（部分）、120之13（自120之1地號土地分割而來）、
      120之4、122、125之2地號土地。
      B區範圍土地：同段137、137之1、137之4（自137之2地號
      土地分割而來）、138之1地號土地。
（三）被告與黃獅就C區範圍土地即同段137之2地號土地，未以
      書面訂立之土地租賃契約。
（四）被告與黃獅及原告2人約定A區、B區範圍內土地租金以每
      坪300元計算，A區、B區、C區土地租金合計每月60萬元，
      C區租金為每月134,316元。
（五）被告與黃獅合意使用借貸土地為系爭120之2、120之3、
      120之8、123及125地號土地，該使用借貸契約之目的係為
      增加被告使用A區範圍土地興建建物之基地面積。
（六）B區土地為原告2人共有、A區、C區及D區之土地原登記為
      黃獅所有，黃獅於90年12月30日死亡，原告2人因繼承及
      遺產分割協議，取得A區、C區及D區土地之所有權。
（七）被告已給付A區、C區土地至90年12月31日止、B區土地至
      90年10月31日止之租金。
五、本件兩造所爭執者，一在於：「被告究係與黃獅及原告2人
    共同就系爭A、B、C區土地成立租賃契約？抑或係分別與黃
    獅就A區、C區土地成立租賃契約，另與原告2人就B區土地成
    立租賃契約？被告有無使用系爭土地之合法權源？」（下稱
    系爭首要爭執部分），二在於：「如主文第2項部分之土地
    ，被告是否已因無租賃或借貸關係，不再占有使用，並且因
    此就該等土地已無返還之義務，並因此無系爭之租金給付及
    不當得利返還義務？」（下稱系爭次要爭執部分）。則本件
    勝負關鍵主要在於上開租賃契約，究竟是「租賃物為數人所
    共同出租」，抑或是「一個書面契約，包括數個租賃關係」
    ，如係前者，則被告抗辯可認為有理由，否則其抗辯即不成
    立。其次，則於若被告上開抗辯不成立，被告以就如主文第
    2 項之土地，實際已未使用，否認有給付租金、返還不當得
    利之給付義務，是否成立。
六、按租賃物分屬數人，本可合併共同出租，若分別出租與同一
    人，常態上多分別訂立契約，且究為共同出租，抑為分別出
    租，應以租賃之行為及租賃內容為斷，至於共同出租人，就
    所收租金為合理之分配，本屬正常，絕無共同出租人不得就
    租金收入，如有分配，即屬分別出租之理。經查，本件系爭
    租賃契約，乃以同一書面，由黃獅、原告之法定代理人己○
    ○及丙○○，以黃獅等三人共同出租之方式，與被告甲○○
    簽訂，有該租賃契約書影本在卷可憑，則被告聲稱係「一個
    書面契約，包括數個租賃關係」，本難採信；何況，卷查該
    契約內容，被告承租系爭A、B、C區土地，及無償借用D區土
    地，係為整體規劃作為傢俱賣場使用，依其契約之目的，實
    屬一體；再就系爭土地租賃契約書之出租人為黃獅等三人觀
    之，契約書第1條即就黃獅與原告2人所有之土地併同記載，
    第4條亦將A、B區土地租金合併計算，單就契約無從區分黃
    獅與原告2人有何分別出租之部分，已難認上開契約書中有
    二不同之契約；被告雖提出其繳納租金之明細表欲證其係與
    黃獅及原告2人分別就不同土地成立租賃關係，惟核該紙明
    細所載，為黃獅及原告2人之姓名、票據號碼、發票日、帳
    號及支票張數，僅能證明黃獅與原告2人關於租金之分配，
    實難憑此推認被告與黃獅及原告2人係成立不同之租賃契約
    ，則被告辯稱係為便利而將不同契約書於1紙云云，即非可
    採。
七、又按無論租賃或使用借貸，承租人、借用人，於租賃關係、
    使用關係屆滿後，有返還租賃物或借貸物與出租人、貸與人
    之義務，系爭如主文第2項所示之土地，本作為助益供如主
    文第1項營業用建物之用途（如往來顧客停車等），被告謂
    其早已未使用，皆隔鄰之營業人使用，有違常情，自無足信
    為真實。
八、從而，本件原告依民法第450條第1項、第455條前段、第767
    條，合併請求如主文第1項、第2項，並依民法第179條，請
    求如主文第3項，於法洵屬正當，應予准許。
九、兩造分別陳明願供擔保，聲請宣告假執行、免為假執行之宣
    告，均無核無不合，爰分別酌定相當擔保金額准許之。
十、據上論結，本件原告之訴為有理由，依民事訴訟法第78條、
    第390條第2項、第392條，判決如主文。
中　　華　　民　　國　　94　　年　　12　　月　　30　　日
                  民事庭法　官　李木貴
以上正本係照原本作成。
對於本件判決如有不服，應於收受送達後20日內向本院提出上訴
書狀，敘述上訴之理由，上訴於臺灣高等法院，並按他造當事人
之人數附具繕本。
中　　華　　民　　國　　94　　年　　12　　月　　30　　日
                        書記官　周俊群
